【裁判字號】    89,自,161
【裁判日期】    901219
【裁判案由】    偽造有價證券
【裁判全文】
臺灣士林地方法院刑事判決                          八十九年度自字第一六一號
    自  訴  人  丁○○○有限公司
    代  表  人  乙○○
    自訴代理人  林長泉律師
    被      告  己○○
    選任辯護人  黃炳飛律師
右列被告因偽造有價證券案件，經自訴人提起自訴，本院判決如左：
    主  文
己○○無罪。
    理  由
一、自訴意旨略以：緣自訴人丁○○○有限公司（下稱和穗公司）因所興建坐落臺北
    市○○區○○路之「貴族山莊」社區用水需要，曾於民國八十六年九月二十五日
    與被告己○○簽訂土地房屋買賣契約書，以新臺幣（下同）一千二百萬元向被告
    買受其所有臺北市北投區○○○路○段五八三巷九號地下一樓房地，暨連接十五
    望族社區之管線，嗣於八十八年七月一日雙方另行換約，有自證一買賣契約書影
    本乙份可證。而依前揭買賣契約可知，自訴人主要係買受管線，俾供貴族山莊社
    區給水之用，詎料前揭管線經自訴人接水使用後，經貴族山莊管理委員會反映，
    水管經常破裂，導致社區斷水、缺水，並催促自訴人改善，不得已自訴人乃僱工
    勘察管線後，始發現向被告買受之水管，有嚴重瑕疵不堪使用，顯已難符買賣契
    約預定之效用。嗣經自訴人委請律師發函催告被告處理，有自證二存證信函影本
    乙份可證，然被告均置之不理，自訴人始依法解除前揭買賣契約，並請求被告返
    還已繳價金八百萬元及自訴人公司所簽發，交付被告用供擔保之票號ＳＣ000
    0000號、面額六百萬元、未載發票日之支票乙紙，有自證三律師函影本乙份
    可證。然被告並未依法返還，更甚而未經自訴人同意，擅自以橡皮章偽填發票日
    為八十九年四月五日，有自證四支票影本乙份可證，再向銀行為付款提示，經台
    新銀行向自訴人通知存款不足始悉上情。惟查，自訴人交付前揭票據僅係供擔保
    ，被告不能提示，被告卻擅自偽填日期而提示，且自訴人業已解除契約，請求被
    告歸還支票，根本不可能將票款軋入，供兌現之用，始致上揭票據退票。然自訴
    人為維護公司信用，避免為銀行拒絕往來，始透過被告之友人丙○○先生與被告
    先行達成初步協議，先由自訴人另行簽發另紙票號ＳＣ0000000號、面額
    四百萬元支票交予被告，以換回前揭退票之支票，供自訴人辦理註銷退票記錄，
    嗣自訴人與丙○○間之債權債務關係釐清後，再與被告協商如何解決房屋水管買
    賣糾紛，以歸還自訴人已付之買賣價金及新簽發之支票。然自訴人為免被告重施
    故技，任意提示支票，甚或背書轉讓予第三人，由第三人出面請求，造成自訴人
    公司嚴重損害，故仍未載發票日，並予影印由被告代理人簽收留供證據，有自證
    五支票影本乙份可證，以防被告飾詞卸責。詎料，自訴人於八十九年五月二十九
    日與丙○○間債權債務糾紛解決後，竟於同年五月三十一日再次接獲付款人台新
    銀行通知，被告已將前揭自證五支票提示，並請自訴人補足存款，否則會以退票
    處理。至此自訴人始知被告竟又重施故技，擅自偽填發票日而提示支票，然自訴
    人不忍遽提訴訟，仍委請律師發函請求被告出面處理，有自證六律師函影本乙份
    可證，被告卻仍置之不理，不得已始提起本件訴訟。因認被告連續涉犯刑法第二
    百零一條之偽造有價證券罪。
二、按犯罪事實應依證據認定之，無證據不得推定其犯罪事實；又不能證明被告犯罪
    者，應諭知無罪之判決，刑事訴訟法第一百五十四條、第三百零一條第一項定有
    明文。次按認定不利於被告之事實，須依積極證據，苟積極證據不足為不利於被
    告事實之認定時，即應為有利於被告之認定，更不必有何有利之證據，最高法院
    著有三十年上字第八一六號判例可資參照。
三、本件自訴人和穗公司認被告己○○連續涉犯刑法第二百零一條第一項之偽造有價
    證券罪，無非係以：自證一買賣契約書影本乙份、自證二存證信函影本乙份、自
    證三律師函影本乙份、自證四支票影本乙份、自證五支票影本乙份、自證六律師
    函影本乙份、自證七律師函影本乙份、自證八借據影本乙份、自證九錄音譯文乙
    份、自證十錄音譯文及錄音帶各乙份，執為論據。訊據被告己○○堅決否認涉有
    連續偽造支票之犯行，辯稱：伊收受自證四支票即票號ＳＣ0000000號、
    面額六百萬元、發票日八十九年四月五日之支票時，其上已由自訴人填載發票日
    期，而自證五支票即票號ＳＣ0000000號、面額四百萬元、發票日八十九
    年五月二十九日之支票，則是自訴人交由案外人丙○○、甲○○（原名吳秋玲）
    收執，嗣伊背書時，上面已載有發票日期等語。經查：
  (一)自訴人於自訴狀稱：因買賣關係而交付被告價金八百萬元及用供擔保之票號ＳＣ
    0000000號、面額六百萬元、未載發票日之支票即自證四之支票一紙云云
    ，然自訴人因買賣而交付予被告之支票，係票號ＳＣ0000000號、面額六
    百萬元，而非自證四之支票，此有自訴人所提出之自證一八十八年七月一日土地
    房屋買賣契約書乙份附卷可稽，觀之契約書上第三條第三款已明載「八十八年八
    月十五日付陸佰萬元整（台新銀行新莊分行000000000帳號，票號ＳＣ
    0000000）」，另證人即自訴人公司會計戊○○亦到庭證稱：之前六百萬
    元是跟被告的尾款，公司開乙張六百萬元的支票，有延過票，因房地產不景氣，
    公司無現款週轉，一直延，之後才簽發自證四支票作為換票之用等語明確，足證
    明自訴人稱因買賣關係而交付自證四支票予被告乙節，容有誤會。
  (二)自訴人指稱被告偽造自證四支票部分：
    依卷附自證一之八十八年七月一日土地房屋買賣契約書、自證八之八十八年九月
    二十日借據及證人丙○○於本院調查時所提出之換票流程圖、支票暨退票理由單
    ，可知被告收受自證四支票之緣由如下：
    1.自訴人原本因買賣交付予被告之支票，票號為ＳＣ0000000號、發票日
      為八十八年八月十五日、面額為六百萬元，已如上述，嗣被告於八十八年八月
      三十一日提示上開支票，遭以提示期限經過後經撤銷付款委託為由退票，有被
      證一之支票及退票理由單在卷足憑。退票後，自訴人乃另行開立票號ＳＣ00
      00000號、面額六百萬元支票乙紙，換回前開票號ＳＣ0000000號
      支票。
    2.惟屆期自訴人仍無法兌現，乃由證人丙○○於八十八年九月二十日貸與六百萬
      元，存入自訴人台新銀行新莊分行帳號000000000帳戶內，兌現該紙
      票號ＳＣ0000000號、面額六百萬元之支票，自訴人承諾隔日還款，因
      丙○○係經被告介紹始借款給自訴人，故丙○○指定被告應充當該借款事件之
      保證人，此據證人丙○○證述在卷（本院九十年十月三日訊問筆錄），並有自
      證八由自訴人於八十八年九月二十日書立，以自訴人為借貸人，丙○○為貸與
      人，被告為保證人之借據乙紙可資佐證。因前開六百萬元借款，係由被告擔任
      保證人，且承諾翌日歸還，被告乃於八十八年九月二十二日，電匯六百萬元返
      還丙○○，此有台新銀行南京東路分行九十年三月七日函在卷可按，以上各情
      核與被告所辯相符，是自訴人仍積欠被告代償款六百萬元。
    3.嗣自訴人乃開立自證四支票交與被告，茲有爭執者，乃該自證四支票是否於交
      付時業已填載發票日期抑或係交付後始由被告自行偽造？
      (1)查自訴人雖陳稱：自訴人公司所簽發之支票，除極少部分由負責人簽發外，
        大抵均由自訴人公司之會計戊○○所簽發，而自訴人公司之票均係用手寫簽
        發，未曾使用橡皮章，該紙自證四支票，是因買賣原因而交付，且交付時未
        載發票日期云云，並舉證人戊○○附合其詞，證稱：該自證四支票之所以交
        付，是「當時景氣不好，我與己○○協商先不寫發票日，等有現金，再拿支
        票來，我再填寫發票日」、「我們有發存證信函告訴謝先生，社區水管不堪
        使用，請他維修，但他置之不理。並請他未經公司同意，不可擅寫發票日」
        ，惟兩造間既有買賣契約糾紛，何以自訴人不拒付買賣價款，仍再交付自證
        四支票予被告，且被告於八十九年三月十五日，委由辯護人黃炳飛律師函覆
        自訴人時，已指明該自證四支票，係因代償而交付，與買賣無關，有自證七
        之律師函乙份附卷可憑，則該自證四支票應係被告代償自訴人向丙○○之借
        款，自訴人為清償該筆借款所交付予被告，與買賣無關，至堪認定。
      (2)該自證四支票，既如上述，為清償借款之用，焉有可能是未載發票日，而被
        告竟以同意收受，且該自證四支票於八十九年四月十日退票後，自訴人並無
        異議，以自證五支票支票換回，此亦據證人丙○○、證人即處理換票事宜之
        甲○○證述在卷（本院九十年十月三日、十月三十一日訊問筆錄），並有自
        證五之八十九年四月十三日簽收條乙紙在卷供憑，足證自證四支票交付時，
        即有發票日期之記載，自訴人徒以公司之支票均係用手寫簽發，未曾使用橡
        皮章等情指訴被告，但查無積極證據足資證明被告有何偽造有價證券犯行，
        尚難遽以自訴人之指訴認定被告涉犯刑法偽造有價證券罪。
  (三)自訴人指稱被告偽造自證五支票部分：
    自訴人陳稱自證五支票是為給付被告房地尾款之保證票，因該房地有瑕疵，為牽
    制被告所以未填載發票日期，該支票係由被告偽造云云。惟查：
    1.被告辯稱：自訴人向丙○○借款六百萬元，由被告於八十八年九月二十二日代
      償後，被告即一再催促自訴人還錢，自訴人雖開立自證四支票，惟票期過長，
      被告無法接受，乃與自訴人協商，由自訴人再向丙○○借款償還被告，被告乃
      於八十八年十二月一日，向丙○○替自訴人借六百萬元，償還被告前代償之六
      百萬元，丙○○以自訴人財力不佳，且擔保不足，祇同意先借四百萬元，於是
      被告乃將原代償所取得之該自證四支票及抵押權設定資料交給丙○○，丙○○
      始於同日匯款四百萬元給被告，惟因仍欠二百萬元尚未清償，被告仍催自訴人
      還款。嗣自訴人於八十八年十二月四日，開具三紙六萬元的支票交給丙○○以
      為該四百萬元之利息，另再向丙○○借二百萬元償還被告，丙○○以原擔保不
      足，除非自訴人另提擔保否則不願再借，自訴人乃並開具乙紙票號ＳＣ000
      0000號、面額二百萬元、發票日八十九年三月四日之支票，並另行提供房
      地設定抵押給丙○○，丙○○始於八十八年十二月十五日，匯款二百萬元給被
      告，故丙○○共借款給自訴人六百萬元，而被告與自訴人間已無債權債務關係
      等情，業據證人丙○○於本院訊問時證述綦詳（本院九十年十月三日訊問筆錄
      ），並有換票流程圖、丙○○以訴外人李清古名義匯款資料即匯款單、存摺影
      本、八十八年十二月一日被告書立之承諾書乙份、以被告為抵押權人之他項權
      利證明書乙份在卷可佐，堪信被告所辯為真。
    2.嗣自訴人前交與丙○○之ＳＣ0000000號支票即將到期，自訴人乃派戊○○與丙○○連絡換票，以票號ＳＣ0000000號、面額二百萬元、發票
      日八十九年四月四日之支票乙紙，換回前開票號ＳＣ0000000號之支票
      。惟該票號ＳＣ0000000號支票屆期仍退票，因自證四支票以被告為受
      款人，且禁止背書轉讓，丙○○乃要求被告提示該自證四支票，該支票於八十
      九年四月十日提示後，亦遭退票，自訴人為取回該二紙退票，乃由戊○○於八
      十九年四月十三日，以自證五即票號ＳＣ0000000號、面額四百萬元（
      未載發票日）及票號ＳＣ0000000號、面額二百萬元、發票日八十九年
      四月二十三日共二紙支票，換回上揭票號ＳＣ0000000號及自證四二紙
      退票，且丙○○有要求將自證五支票上之禁止背書轉讓字樣刪除，戊○○亦有
      照做等情，此據證人丙○○、甲○○、戊○○證述綦詳，並有證人丙○○提出
      之換票流程圖、票號ＳＣ0000000號及自證四共二紙支票及退票理由單
      、戊○○於八十九年四月十三日收回票號ＳＣ0000000號及自證四共二
      紙支票及退票理由單正本之簽收紀錄、丙○○於八十九年四月十三日取得自證
      五及票號ＳＣ0000000號共二紙支票之簽收紀錄附卷可資佐證。
    3.證人丙○○另證稱：該紙票號ＳＣ0000000號、面額二百萬元、發票日
      八十九年四月二十三日之支票，於八十九年四月二十四日退票，自訴人又與伊
      要求換票，因伊要出國，乃將右揭退票及自證五支票，交給甲○○，並指示戊○○如來換票，除非將自證五之支票補載發票日期，並支付六百萬元一個月利
      息九萬元，否則不要換票等語，與證人甲○○所述互核相符。證人甲○○更證
      稱：所以戊○○於八十九年五月三日攜乙紙票號ＳＣ0000000號、面額
      二百萬元、發票日八十九年五月二十日及乙紙票號ＳＣ0000000號、面
      額九萬元、發票日八十九年五月十日之支票，要換回該紙票號ＳＣ00000
      00號之退票，換票時伊堅持要戊○○在自證五支票上補填發票日期，且日期
      不得超過五月底，戊○○為取回退票乃打電話請示，請示後乃將補載完成之自
      證五支票及票號ＳＣ0000000號、ＳＣ0000000號支票，換回該
      票號ＳＣ0000000號退票等語（本院九十年十月三十一日訊問筆錄），
      並有票號ＳＣ0000000號支票及退票理由單、戊○○於八十九年五月三
      日收回票號ＳＣ0000000號支票之簽收紀錄、甲○○於八十九年五月三
      日收受票號ＳＣ0000000號、ＳＣ0000000號二紙支票之簽收紀
      錄在卷可考。
    4.證人丙○○復證稱：票號ＳＣ0000000號支票於八十九年五月二十日退
      票，經自訴人公司戊○○於八十九年五月二十九日來換票，以票號ＢＢ000
      0000號、面額二百萬元、發票日八十九年五月二十九日、受款人為丙○○
      之支票，換回上揭退票，嗣自證五支票經甲○○交由被告背書，提示後亦於八
      十九年五月三十一日退票等情，亦據證人甲○○證述在卷，並有票號ＳＣ00
      00000號支票及退票理由單、甲○○於八十九年五月二十九日簽收票號Ｂ
      Ｂ0000000號支票之簽收紀錄附卷存參。
    5.自訴人雖稱自證五支票是為給付被告房地尾款之保證票，因該房地有瑕疵，為
      牽制被告所以未填載發票日期云云。惟查，自訴人前開指訴，除為被告否認外
      ，亦經證人丙○○否認在案，而系爭自證五支票是自訴人代理人戊○○於八十
      九年四月十三日親手交與丙○○，復為丙○○與戊○○所不爭執，並有簽收紀
      錄可證，已如上述。自訴人既於八十九年三月份已委律師發函解除與被告間之
      買賣契約，有自證三律師函可參，焉有可能於四月份再交付自證五之支票予被
      告。且自證五支票影本明載簽收人為丙○○而非被告，丙○○要求自訴人劃去
      禁止背書轉讓記載，自訴人亦照辦，如該支票與丙○○無關，且自訴人意在牽
      制被告，為何丙○○如此要求，自訴人竟會接受。另自訴人雖指訴甲○○為被
      告之代理人，然證人甲○○係丙○○之代理人而非被告代理人乙節，此除經丙○○與甲○○證述在案外，戊○○於八十九年五月三日、五月二十九日與丙○○換票時，亦均由甲○○代理丙○○之事實，亦經證人戊○○、甲○○分別自
      承在卷，該自證五支票，於八十九年四月十三日簽收時，亦明載「丙○○收訖
      、吳秋玲代」，凡此均足證實甲○○為丙○○之代理人，而非被告之代理人。
      又票號ＢＢ0000000號支票，受款人為丙○○，該支票又係承續先前各
      該支票換票結果而來，足見自證五支票係與丙○○有關而與被告無涉。且證人
      丙○○、甲○○更明白證述：被告從未經手自證五支票，該支票交由被告背書
      時，其上已有發票日期等語，則自證五支票自自訴人簽發後，被告係於背書時
      始接觸該支票，且斯時已有發票日期，該發票日期之填載自與被告無關。綜上
      所述，被告應與偽造有價證券犯行無涉。
四、此外，復查無其他積極證據足認被告有何偽造有價證券之犯行，既不能證明被告
    犯罪，即應為無罪之諭知。
據上論斷，應依刑事訴訟法第三百四十三條、第三百零一條第一項，判決如主文。
中      華      民      國      九十    年      十二      月    十九    日
                                    臺灣士林地方法院刑事第四庭
                                        法  官
如不服本判決，應於判決送達後十日內，向本院提出上訴狀。


司法院資訊處製作；財團法人民間司法改革基金會備份。
